臺灣臺中地方法院刑事判決
                                   110年度金訴緝字第13號
公  訴  人  臺灣臺中地方檢察署檢察官
被      告  朱郭翰




上列被告因詐欺案件，經檢察官提起公訴(109年度偵字第33508
號)，本院判決如下：                      
    主  文
朱郭翰犯如附表編號㈠至㈢「主文」欄所示之罪，各處如附表編
號㈠至㈢「主文」欄所示之刑，應執行有期徒刑壹年捌月。
    犯罪事實
一、朱郭翰自民國109年8月上旬某日，在不詳地點，透過LINE通
    訊軟體與真實姓名年籍不詳、暱稱「貝納頌」之人聯繫，加
    入「貝納頌」所屬之三人以上具有持續性、牟利性、結構性
    詐欺集團犯罪組織，參與俗稱「收水」之收取車手所提詐欺
    款項之工作，並約定按日可獲得新臺幣(下同)3,000元作為
    報酬。朱郭翰、洪莉婷(涉犯參與犯罪組織等罪嫌部分，業
    經本院以109年度金訴字第597號判決應執行有期徒刑2年，
    緩刑5年在案)、「貝納頌」及其餘詐欺集團成年成員意圖為
    自己不法之所有，共同基於參與犯罪組織、三人以上共同犯
    詐欺取財、隱匿、持有他人犯罪所得之犯意聯絡，先由洪莉
    婷於109年8月間某日，將其向華南銀行申設之帳號000-0000
    00000000號帳戶(下稱華南銀行帳戶)、國泰世華銀行申設之
    帳號000000000000000號帳戶(下稱國泰世華帳戶)之存摺封
    面翻拍後，透過LINE通訊軟體傳送予真實姓名年籍不詳、自
    稱「鄭昱媛」之人，而容任「鄭昱媛」使用該帳戶資料詐欺
    他人財物，而由不詳之人分別於如附表「詐騙經過」欄所
    示時、地，對如附表「被害人」欄所示各該被害人施用詐
    術，致其等誤信為真，因而陷於錯誤，分別於如附表「匯
    款經過」欄所示時、地，匯款至前開華南銀行帳戶或國泰世
    華帳戶，洪莉婷遂依「黃貫中」指示為如附表「提領經過
    」欄所示匯款、提領款行為後，復於如附表編號㈠至㈢「資
    金去向」欄所示時、地，將領得贓款交付予分擔轉交詐欺贓
    款工作之朱郭翰，由朱郭翰再以丟包方式轉交予不詳之人，
    掩飾不法所得之去向及所在。嗣因如附表「被害人」欄所
    示各該被害人發覺遭詐騙後報警處理，始悉上情。
二、案經黃陳麗卿、楊興富訴由屏東縣政府警察局枋寮分局報告
    暨臺中市政府警察局第六分局報告臺灣臺中地方檢察署檢察
    官偵查起訴。
    理    由
壹、證據能力方面：
一、按組織犯罪防制條例第12條第1項中段規定：「訊問證人之
    筆錄，以在檢察官或法官面前作成，並經踐行刑事訴訟法所
    定訊問證人之程序者為限，始得採為證據。」此為刑事訴訟
    證據能力之特別規定，且較92年2月6日修正公布，同年9月1
    日施行之刑事訴訟法證據章有關傳聞法則之規定更為嚴謹，
    自應優先適用。依上開規定，證人於警詢時之陳述，於違反
    組織犯罪防制條例案件，即不具證據能力，不得採為判決基
    礎(最高法院104年度台上字第203號判決意旨參照)。從而，
    證人黃陳麗卿、楊興富、黃春枝、證人即計程車司機吳宗聖
    、證人即車號000-0000號自用小客車所有人張俊榮、證人即
    同案被告洪莉婷分別於警詢時之證述，於被告朱郭翰違反組
    織犯罪防制條例案件，不具證據能力，而無刑事訴訟法第15
    9條之2、第159條之3等規定之適用。準此，本案前開證人非
    在檢察官及法官面前依法具結之證述及供述，就被告涉犯組
    織犯罪防制條例罪責部分，並無證據能力。
二、本案據以認定被告其餘犯罪之被告以外之人於審判外之言詞
    或書面證據等供述證據：證人黃陳麗卿、楊興富、黃春枝、
    吳宗聖、張俊榮、證人即同案被告洪莉婷分別於警詢時之證
    述與職務報告等部分，被告及公訴人在本院110年8月18日準
    備程序及同年9月28日審理時，均表示同意作為證據使用【
    見本院110年度金訴緝字第13號卷宗(下稱金訴緝卷)第127、
    160-168頁】，復經本院審酌認上開警詢均係警員依法通知
    詢問，又該職務報告則為承辦警員記載本案偵查經過，該等
    證據之作成或取得並無違法或不當之情況，應屬適當，依刑
    事訴訟法第159條之5第1項之規定，具有證據能力。又本案
    認定事實引用之卷內其餘非供述證據，均與本案待證事實具
    有關聯性，並無證據證明係公務員違背法定程序取得，依同
    法第158條之4規定反面解釋，亦均有證據能力。
貳、實體部分：
一、認定犯罪事實所憑之證據及理由：
    訊據被告矢口否認有何參與犯罪組織、三人以上共同犯詐欺
    取財、一般洗錢等犯行，辯稱：伊不記得了云云。惟查：
  ㈠被害人黃陳麗卿、楊興富、黃春枝確有遭不詳之人佯以健保
    卡遭盜用為由加以詐欺，依指示以臨櫃方式，匯款5萬7,000
    元至70萬元不等金額至前揭國泰世華帳戶或華南銀行帳戶等
    情，此為被告所不爭執，且經證人黃陳麗卿、楊興富、黃春
    枝分別於警詢時證述甚詳【黃陳麗卿部分：見臺灣臺中地方
    檢察署109年度偵字第33508號偵查卷宗(下稱偵卷)第97-103
    頁；楊興富部分：見偵卷第77-85頁；黃春枝部分：見偵卷
    第87-95頁】，復有屏東縣政府警察局枋寮分局建興派出所
    受理刑事案件報案三聯單(楊興富)、屏東縣政府警察局枋寮
    分局建興派出所受理詐騙帳戶通報警示簡便格式表(楊興富)
    、臺中市政府警察局第六分局何安派出所陳報單(楊興富)、
    臺灣土地銀行活期存款存摺封面暨內頁影本(楊興富)、郵政
    存簿儲金簿封面暨內頁影本(楊興富)、臺灣土地銀行匯款申
    請書影本(楊興富)、屏東縣政府警察局內埔分局內埔派出所
    受理刑事案件報案三聯單(黃春枝)、屏東縣政府警察局內埔
    分局內埔派出所陳報單(黃春枝)、屏東縣政府警察局內埔分
    局內埔派出所受理各類案件紀錄表(黃春枝)、屏東縣政府警
    察局內埔分局內埔派出所受理詐騙帳戶通報警示簡便格式表
    (黃春枝)、華南商業銀行取款憑條影本(黃春枝)、郵政跨行
    匯款申請書(黃春枝)、臺灣銀行匯款申請書影本(黃春枝)、
    郵政存簿儲金簿封面暨內頁影本(黃春枝)各1紙、臺灣銀行
    綜合存款存摺封面暨內頁影本(黃春枝)2紙、華南銀行存摺
    封面暨內頁影本(黃春枝)、屏東縣政府警察局枋寮分局建興
    派出所受理刑事案件報案三聯單(黃陳麗卿)、臺中市政府警
    察局第六分局何安派出所陳報單(黃陳麗卿)、屏東縣政府警
    察局枋寮分局建興派出所受理詐騙帳戶通報警示簡便格式表
    (黃陳麗卿)、金融機構聯防機制通報單(黃陳麗卿)、屏東縣
    枋寮地區農會匯款回條(黃陳麗卿)、枋寮地區農會存款存摺
    封面影本(黃陳麗卿)、臺北地檢署監管科收據影本、內政部
    警政署反詐騙諮詢專線紀錄表(黃春枝)、金融機構聯防機制
    通報單(黃春枝)、金融機構協助受詐騙民眾通知疑似警示帳
    戶通報單(黃春枝)、內政部警政署反詐騙諮詢專線紀錄表(
    楊興富)、金融機構聯防機制通報單(楊興富)各1紙在卷供參
    【見偵卷第153、155、157、159、161、163、165、167、17
    7、177、179、185、187-189、191、193、195、197、199、
    201、203、205頁、嘉義市政府警察局第二分局刑案偵查卷
    宗(案號：嘉市警二偵字第1090703401號，下稱嘉警卷㈠)17
    、21、22頁、臺灣臺中地方檢察署109年度偵字第36635號偵
    查卷宗(下稱併案偵卷)第49、61頁】；而同案被告洪莉婷有
    於前揭匯款後，依「黃貫中」指示為如附表「提領經過」
    欄所示匯款、提領款行為，復於如附表「資金去向」欄所
    示時、地，將領得贓款交予被告，由被告再為轉交不詳之人
    等情，業經被告於警詢時供承明確(見偵卷第67-71頁)，核
    與證人即同案被告洪莉婷於本院審理時陳述相符(見本院卷
    第202-203、216頁)，且有LINE對話紀錄翻拍照片(同案被告
    洪莉婷)1份、提款過程監視器錄影畫面翻拍照片(同案被告
    洪莉婷)32張、收款過程監視器錄影畫面翻拍照片(被告)17
    張、LINE對話紀錄翻拍照片8張、FACEBOOK(下稱臉書)社群
    網站截圖照片(被告)1張、帳號基本資料(國泰世華帳戶)、
    交易明細(國泰世華帳戶)各1紙、華南商業銀行客戶資料整
    合查詢臺幣帳戶交易明細(華南銀行帳戶)2紙、LINE對話紀
    錄翻拍照片(被告)40張、國泰世華銀行客戶基本資料暨歷史
    交易明細(國泰世華帳戶)各1紙、LINE對話紀錄翻拍照片(同
    案被告洪莉婷)39張、國泰世華商業銀行存匯作業管理部109
    年9月10日國世存匯作業字第1090133763號函暨檢附國泰世
    華帳戶相關資料(含帳戶基本資料1紙、交易明細表3紙、國
    泰世華銀行對帳單1紙)共6紙附卷供參【見偵卷第251-291、
    293-323、325-341、423-429、477、491、493頁、嘉警卷㈠
    第9-10、36-40頁、嘉義市政府警察局第二分局刑案偵查卷
    宗(案號：嘉市警二偵字第1090704003號，下稱嘉警卷㈡)第1
    00頁、臺灣嘉義地方檢察署109年度交查字第1894號偵查卷
    宗(下稱交查卷)第35-73頁、併案偵卷第25-36頁】，足認此
    部分事實，堪認屬實；觀之本案被告確有向同案被告洪莉婷
    收取其所提領被害人黃陳麗卿、楊興富、黃春枝遭詐欺而匯
    款至人頭帳戶內贓款之行為分擔，客觀上實已該當於掩飾特
    定犯罪所得去向之行為，核其所為即屬參與詐欺犯罪組織及
    一般洗錢等構成要件行為之實行，至為明確。惟前開證人即
    被害人黃春枝等之警詢筆錄，不得作為認定被告涉犯組織犯
    罪防制條例罪名之事證，業如上述，是本院認定被告違反組
    織犯罪防制條例時，不採證人黃春枝等之警詢筆錄，惟縱就
    此部分予以排除，仍得以其餘證據作為補強事證，自仍得認
    定被告有參與犯罪組織犯行。參之被告與同案被告洪莉婷並
    未相識，且無任何仇怨或糾紛，則被告與其既無任何關聯或
    緣由，應無向同案被告洪莉婷收受金錢之合法動機，又被告
    於警詢時既曾加以坦認依其上手之「貝納頌」指示，向擔任
    詐欺集團俗稱「車手」任務之同案被告洪莉婷收取現金，並
    以丟包之方式，將該款項置於指定地點後逕行離去，依被告
    前開陳述，已知其事前未曾與同案被告洪莉婷相識，僅藉由
    「貝納頌」指示而擅向他人拿取鉅額款項，再將款項丟包於
    指定位置，所為亦與一般正常款項交收運作不同，衡情被告
    對於依「貝納頌」指示收受、轉交之款項，係以相當於俗稱
    「收水」身分完成詐欺集團之詐欺取財犯行乙節，自無不知
    之理，益認被告確有為本案參與犯罪組織、三人以上共同犯
    詐欺取財、一般洗錢等犯行無訛，是被告前開所辯，無非飾
    卸之詞，不足採信。
  ㈡按組織犯罪防制條例所稱犯罪組織，指3人以上，以實施強暴
    、脅迫、詐術、恐嚇為手段或最重本刑逾5年有期徒刑之刑
    之罪，所組成具有持續性或牟利性之有結構性組織；前項有
    結構性組織，指非為立即實施犯罪而隨意組成，不以具有名
    稱、規約、儀式、固定處所、成員持續參與或分工明確為必
    要，該條例第2條定有明文。又犯第339條詐欺罪而有3人以
    上共同犯之者，為加重詐欺取財罪，刑法第339條之4第1項
    第2款定有明文，即刑法第339條之4第1項第2款係將「3人以
    上共同犯之」列為詐欺罪之加重要件。查本案被告係於109
    年8月上旬某日，加入「貝納頌」之成年人所屬詐欺集團犯
    罪組織，復依其指示，至指定地點拿取工作機，復依「貝納
    頌」指示，向同案被告洪莉婷拿取不明款項後，並置於指定
    地點後逕行離去等情，堪為認定被告已知其所屬詐欺集團犯
    罪組織，除被告外，尚有「貝納頌」、同案被告洪莉婷及嗣
    後拿取不明贓款之不詳成員等詐欺集團成員甚明，足徵本案
    詐欺集團犯罪組織成員至少為3人以上無訛，且本案係屬集
    團性詐欺犯罪型態，審之現今詐欺集團分工細膩，非少數人
    所能遂行，諸如謀議成立詐欺集團、提供資金並招募成員、
    架設機房及電腦網路通路、收集人頭帳戶、向被害人施以詐
    術、領取被害人遭詐欺而匯至人頭帳戶內贓款、轉交詐欺贓
    款等工作，是認被告前開所為自屬本案詐欺集團犯罪組織對
    外詐欺行為之一部，參以被告先係在指定地點拿取工作機，
    復依不詳之人指示，向未曾謀面之同案被告洪莉婷拿取現金
    後，逕為棄置於指定地點，可見被告對其所為，實際上係參
    與俗稱「收水」之行為分擔等情，自亦知之甚詳；又本案詐
    欺集團係以向被害人實施詐術詐取財物為目的，組織縝密，
    分工精細，自須投入相當之成本、時間，非為立即實施犯罪
    而隨意組成，足認被告加入之詐欺集團，係先由不詳詐欺集
    團成員向被害人施以詐術，迨被害人遭詐欺而將贓款匯至人
    頭帳戶，經同案被告洪莉婷將帳戶內贓款領出後，而由被告
    再為轉交贓款以掩飾特定犯罪所得去向等節，由上開詐欺集
    團內部分工結構、成員組織，均可見該詐欺集團具有一定之
    時間上持續性或牟利性，足認本案詐欺集團，自屬3人以上
    共同以實施詐術為手段，所組成具有持續性或牟利性之有結
    構性組織，核與組織犯罪防制條例第2條所規定「犯罪組織
    」之構成要件相屬契合。
  ㈢綜上所述，被告前揭所辯，與事實相違，不足採信。本案事
    證明確，被告前開犯行均堪認定，應予依法論科。
二、論罪科刑：
  ㈠按組織犯罪防制條例於106年4月19日修正後，第2條第1項、
    第2項修正為「本條例所稱犯罪組織，指三人以上，以實施
    強暴、脅迫、詐欺、恐嚇為手段或最重本刑逾5年有期徒刑
    之罪，所組成具有持續性及牟利性之有結構性組織」、「前
    項有結構性組織，指非為立即實施犯罪而隨意組成，不以具
    有名稱、規約、儀式、固定處所、成員持續參與或分工明確
    為必要」；又於107年1月3日將該條第1項內文中「具有持續
    性『及』牟利性之有結構性組織」，修正為「具有持續性『或』
    牟利性之有結構性組織」。本案被告係於109年8月上旬某日
    ，經「貝納頌」招攬及接洽，加入「貝納頌」所屬詐欺集團
    犯罪組織，復而參與該詐欺集團對如附表「被害人」欄所
    示各該被害人詐欺犯罪之行為分擔，又被告自加入後並未有
    脫離該犯罪組織之情事，且迄為警查獲止，始終為詐欺集團
    之一員，其違法情形仍屬存在，而參與犯罪組織在性質上屬
    行為繼續之繼續犯，故被告係於107年1月3日修法後參與犯
    罪組織並為本案犯罪，自應適用現行組織犯罪防制條例處斷
    。而依被告所述情節，本案詐欺集團之運作，係先由不詳詐
    欺集團成員向被害人施用詐術，迨被害人遭詐欺而匯入款項
    至同案被告洪莉婷提供之前揭金融帳戶後，推由同案被告洪
    莉婷持前揭金融帳戶提款卡，操作ATM自動櫃員機或臨櫃轉
    帳、提領被害人遭詐騙而存匯之款項，復由被告向同案被告
    洪莉婷收取前開領得之詐欺贓款後，再以丟包方式轉交不詳
    之人等情。由上開詐欺集團之內部分工結構、成員組織，均
    可見該詐欺集團具有一定之時間上持續性、牟利性，足認本
    案詐騙集團，自屬三人以上共同以實施詐術為手段所組成具
    有持續性、牟利性之有結構性組織。
  ㈡按組織犯罪防制條例係藉由防制組織型態之犯罪活動為手段
    ，以達成維護社會秩序、保障人民權益之目的，乃於該條例
    第3條第1項前段與後段，分別對於「發起、主持、操縱、指
    揮」及「參與」犯罪組織者，依其情節不同而為處遇，行為
    人雖有其中一行為（如參與），不問其有否實施各該手段（
    如詐欺）之罪，均成立本罪。然在未經自首或有其他積極事
    實，足以證明其確已脫離或解散該組織之前，其違法行為，
    仍繼續存在，即為行為之繼續，而屬單純一罪，至行為終了
    時，仍論為一罪。又刑法上一行為而觸犯數罪名之想像競合
    犯存在之目的，在於避免對於同一不法要素予以過度評價。
    自然意義之數行為，得否評價為法律概念之一行為，應就客
    觀構成要件行為之重合情形、主觀意思活動之內容、所侵害
    之法益與行為間之關連性等要素，視個案情節依社會通念加
    以判斷。刑法刪除牽連犯之規定後，原認屬方法目的或原因
    結果，得評價為牽連犯之二犯罪行為間，如具有局部之同一
    性，或其行為著手實行階段可認為同一者，得認與一行為觸
    犯數罪名之要件相侔，依想像競合犯論擬。倘其實行之二行
    為，無局部之重疊，行為著手實行階段亦有明顯區隔，依社
    會通念難認屬同一行為者，應予分論併罰。因而，行為人以
    一參與詐欺犯罪組織，並分工加重詐欺行為，同時觸犯參與
    犯罪組織罪及加重詐欺取財罪，雖其參與犯罪組織之時、地
    與加重詐欺取財之時、地，在自然意義上非完全一致，然二
    者仍有部分合致，且犯罪目的單一，依一般社會通念，認應
    評價為一罪方符合刑罰公平原則，應屬想像競合犯，如予數
    罪併罰，反有過度評價之疑，實與人民法律感情不相契合(
    最高法院107年度台上字第1066號判決要旨參照)。本案被告
    係109年8月間上旬某日，加入「貝納頌」所屬詐欺集團後，
    所參與之詐欺集團，係屬三人以上，以實施詐欺為手段，具
    有持續性、牟利性之有結構性組織，而有成立組織犯罪防制
    條例第3條第l項後段之參與犯罪組織罪，與其所犯加重詐欺
    罪成立想像競合犯，應依刑法第55條之規定，論以刑法第33
    9條之4第1項第2款之三人以上共同犯詐欺取財罪。從而，揆
    諸前揭判決意旨，倘若行為人於參與犯罪組織之繼續中，先
    後加重詐欺數人財物，因行為人僅為一參與組織行為，侵害
    一社會法益，應僅就首次犯行論以參與犯罪組織罪及加重詐
    欺罪之想像競合犯，而其後犯行，乃其等參與犯罪組織之繼
    續行為，為避免重複評價，當無從將一參與犯罪組織行為割
    裂再另論一參與犯罪組織罪，而與其後所犯加重詐欺罪從一
    重論處之餘地。則被告參與本案由三人以上組成之詐欺集團
    ，分別與同案被告洪莉婷等人提領、轉交如附表所示被害
    人遭詐欺而存匯之贓款，遂行本案對該等被害人詐取財物之
    行為分擔，共同參與對該等被害人詐欺取財之犯行，被告此
    部分所犯，亦為組織犯罪防制條例第3條第1項後段之參與犯
    罪組織行為，揆諸上揭說明，此部分參與犯罪組織行為乃為
    其繼續行為，被告就如附表編號㈠所示詐欺告訴人黃陳麗卿
    部分所涉首次參與俗稱「收水」行為，應為參與犯罪組織罪
    所包攝，基於刑罰禁止雙重評價原則，被告就如附表編號㈡
    及㈢所載轉交其餘被害人遭詐欺贓款之其餘各次詐欺犯行，
    均應僅論以刑法第339條之4第1項之加重詐欺取財罪。是核
    被告朱郭翰就如附表編號㈠所示詐欺告訴人黃陳麗卿部分所
    為，係犯組織犯罪防制條例第3條第l項後段之參與犯罪組織
    罪、刑法第339條之4第1項第2款之三人以上共同犯詐欺取財
    罪與洗錢防制法第14條第1項之一般洗錢罪；又就如附表編
    號㈡及㈢所示詐欺其餘被害人部分所為，則均係犯刑法第339
    條之4第1項第2款之三人以上共同犯詐欺取財罪與洗錢防制
    法第14條第1項之一般洗錢罪。至起訴意旨雖謂被告係擔任
    依指示，向同案被告洪莉婷面交收取現金，而擔任「第2層
    車手」之工作，以避免資金去向遭追查之收水工作，未加論
    及被告此舉所為，係其加入本案詐欺集團犯罪組織，並參與
    詐欺集團犯罪組織之行為分擔，惟揆諸前揭最高法院判決意
    旨，依現有事證顯示，如附表編號㈠所示詐欺告訴人黃陳麗
    卿遭詐欺之該次犯行，核屬被告參與本案詐欺犯罪組織之首
    次犯行，此部分之參與犯罪組織犯行與起訴意旨所載被告之
    加重詐欺取財犯行間，應論以參與犯罪組織罪、加重詐欺取
    財罪及一般洗錢罪之想像競合犯，具有裁判上一罪關係，應
    為起訴效力所及，本院自得併予審理，前經本院於審理時當
    庭告知被告此部分犯行可能涉犯之罪名及法條(見金訴緝卷
    第122、158頁)，自無礙於被告防禦權之行使，附此敘明。
  ㈢再被告就如附表編號㈠所示詐欺告訴人黃陳麗卿之行為分擔
    ，與其參與犯罪組織行為間具有部分行為重疊之情形，是此
    部分所犯參與犯罪組織、三人以上共同犯詐欺取財與一般洗
    錢等罪間，係為想像競合犯之裁判上一罪關係，爰依刑法第
    55條之規定，從一重之三人以上共同犯詐欺取財罪處斷。另
    被告就如附表編號㈡及㈢所示部分所為，均係一行為同時觸
    犯刑法第339條之4第1項第2款之三人以上共同犯詐欺取財罪
    及洗錢防制法第14條第1項之一般洗錢罪，均為想像競合犯
    ，從一重之三人以上共同犯詐欺取財罪處斷。
  ㈣被告所犯前揭3次三人以上共同犯詐欺取財罪，各次犯行所侵
    害被害人之財產法益各異，行為明顯可分，足認其犯意各別
    ，行為互殊，依一般社會通念，得以區分，於刑法評價上，
    亦各具獨立性，應予分論併罰。
  ㈤按共同實施犯罪之人，在合同意思範圍以內，各自分擔犯罪
    行為之一部，相互利用他人之行為，以達其犯罪之目的者，
    即應對於全部所發生之結果，共同負責；共同正犯之意思聯
    絡，原不以數人間直接發生者為限，即有間接之聯絡者，亦
    包括在內。如甲分別邀約乙、丙犯罪，雖乙、丙間彼此並無
    直接之聯絡，亦無礙於其為共同正犯之成立(最高法院28年
    上字第3110號、77年台上字第2135號判例意旨參照)。觀之
    目前遭破獲之以電信詐欺集團運作模式，係先由不詳之人以
    電話詐騙被害人，迨被害人受騙匯款後，再由擔任車手之人
    負責提款詐欺所得款項，而由其餘詐欺集團成員向車手收取
    提領之贓款，則無論所參與者係何部分行為，均係該詐欺集
    團犯罪計畫不可或缺之重要環節。而共同正犯，在合同之意
    思內各自分擔犯罪行為之一部，相互利用他人之行為，以達
    其犯罪之目的者，即應對全部所發生之結果，共同負責。經
    查，本案係經同案被告洪莉婷將前揭華南銀行帳戶及國泰世
    華帳戶資料提供予「鄭昱媛」後，由不詳之人對如附表「
    被害人」欄所示各該被害人施以詐術，迨該等被害人誤信為
    真，因而陷於錯誤，依指示匯款至前開金融帳戶，由同案被
    告洪莉婷提領詐欺贓款，並由被告依「貝納頌」指示，擔任
    俗稱「收水」之收受詐欺贓款，復而轉交予不詳之人等工作
    作為本案詐欺取財之行為分擔，則被告、同案被告洪莉婷、
    「貝納頌」及其餘詐欺集團成員間，在意思上自得合而為一
    ，形成犯罪意思之聯絡，揆諸上揭最高法院判決意旨觀之，
    其等具有犯意聯絡及行為分擔，為共同正犯。
  ㈥本案刑之加重、減輕事由：
  ⒈被告曾於105年間，因過失傷害案件，經臺灣苗栗地方法院以
    105年度苗交簡字第898判決判處有期徒刑3月確定，而於106
    年3月19日執行完畢之前科，有臺灣高等法院被告前案紀錄
    表1份在卷可稽(見金訴緝卷第65-67頁)，其受有期徒刑之執
    行完畢後，5年以內故意再犯本件有期徒刑以上之各罪，均
    為累犯，審酌被告本案所涉犯罪類型，並非一時失慮、偶然
    發生，而前罪之徒刑執行無成效，被告對於刑罰之反應力顯
    然薄弱，且被告並無司法院大法官釋字第775號解釋意旨所
    指個案應量處最低法定刑，又無法適用刑法第59條規定減輕
    其刑，而應依此解釋意旨裁量不予加重最低本刑之情形(最
    高法院108年度台上字第338號判決意旨參照)，爰依刑法第4
    7條第1項規定加重其刑。
  ⒉按想像競合犯之處斷刑，本質上係「刑之合併」。其所謂從
    一重處斷，乃將想像競合犯組成之評價上數罪，合併為科刑
    一罪，其所對應之刑罰，亦合併其評價上數罪之數法定刑，
    而為一個處斷刑。易言之，想像競合犯侵害數法益者皆成立
    犯罪，論罪時必須輕、重罪併舉論述，同時宣告所犯各罪名
    ，包括各罪有無加重、減免其刑之情形，亦應說明論列，量
    刑時併衡酌輕罪部分量刑事由，評價始為充足，然後依刑法
    第55條前段規定「從一重處斷」，非謂對於其餘各罪可置而
    不論。因此，法院決定處斷刑時，雖以其中最重罪名之法定
    刑，做為裁量之準據，惟於裁量其輕重時，仍應將輕罪合併
    評價在內(最高法院108年度台上字第4405、4408號判決意旨
    參照)。
  ⒊復按參與犯罪組織情節輕微者，得減輕或免除其刑；犯參與
    犯罪組織罪，於偵查及審判中均自白者，減輕其刑，組織犯
    罪防制條例第3條第1項但書、第8條第1項後段分別可資參照
    。經查，被告參與本案詐欺集團後，擔任俗稱「收水」之收
    取車手所提領詐欺款項之工作，其角色攸關本案詐欺集團能
    否確實獲取詐欺所得，自難認被告參與本案詐欺集團有何情
    節輕微之處，當無組織犯罪防制條例第3條第1項但書減免其
    刑規定之適用；又被告固於警詢時坦承犯行，惟於本院審理
    期間，並未坦認犯罪，當無組織犯罪防制條例第8條第1項後
    段減輕其刑規定之適用。
  ⒋再按洗錢防制法第16條第2項規定，犯前二條之罪，在偵查或
    審判中自白者，減輕其刑。經查，被告就本案洗錢犯行，業
    於警詢時自白不諱，揆諸上開說明，爰依洗錢防制法第16條
    第2項規定，減輕其刑，並依法先加後減之。
  ㈦爰以行為人之責任為基礎，審酌被告不思循正常途徑獲取財
    物，竟加入詐欺集團，分擔俗稱「收水」之轉移詐欺贓款任
    務以牟取報酬，價值觀念偏差，恣意詐欺行為造成本案被害
    人損失不貲，並使其餘詐欺集團成員得以隱匿其等真實身分
    ，減少遭查獲之風險，愈使其等肆無忌憚，助長犯罪之猖獗
    ，所為實應嚴懲，考量被告犯後因交通意外事故，對過去所
    為均已不復記憶，兼衡被告過去曾有傷害之前科，有臺灣高
    等法院被告前案紀錄表1份在卷可稽(見本院卷第29-31頁)，
    素行普通；暨其高職肄業學歷，前因交通意外受傷甚重，目
    前無業及家境貧寒之生活狀況，業據被告陳明在卷【詳個人
    戶籍資料(完整姓名)查詢結果內教育程度註記欄等之記載，
    且有李綜合醫療社團法人苑裡李綜合醫院診斷證明書1紙附
    卷供參，見本院卷第23頁、金訴緝卷第131、172頁】等一切
    情狀，分別量處如附表「主文」欄所示之刑；另綜合斟酌
    被告犯罪行為之不法與罪責程度、所犯各罪均為詐欺取財犯
    罪、彼此之關聯性、數罪對法益侵害之加重效應、罪數所反
    映被告之人格特性與犯罪傾向，及對其等施以矯正之必要性
    等節，並衡以各罪之原定刑期、定應執行刑之外部性界限及
    內部性界限各節，進而為整體非難之評價，併定其應執行刑
    ，以資懲儆。
  ㈧按想像競合犯係一行為觸犯數罪名，為避免對同一行為過度
    及重複評價，刑法第55條前段規定「從一重處斷」，而刑法
    第33條及第35條僅就刑罰之主刑，定有輕重比較標準，因此
    上揭「從一重處斷」，僅限於「主刑」，法院應於較重罪名
    之法定刑度內，量處適當刑罰。至於輕罪罪名所規定之沒收
    及保安處分，因非屬「主刑」，故與刑法第55條從一重處斷
    之規定無關，自得一併宣告。又組織犯罪防制條例所規定之
    強制工作，性質上原係對於有犯罪習慣，或因遊蕩、懶惰成
    習而犯罪者，所為之處置，修正後該條例既已排除常習性要
    件，從而，本於法律合憲性解釋原則，依司法院釋字第471
    號關於行為人有無預防矯治其社會危險性之必要，及比例原
    則等與解釋意旨不相衝突之解釋方法，為目的性限縮，對犯
    該條例第3條第1項之參與犯罪組織罪者，視其行為之嚴重性
    、表現之危險性、對於未來行為之期待性，以及所採措施與
    預防矯治目的所需程度，於有預防矯治其社會危險性之必要
    ，且符合比例原則之範圍內，由法院依該條例第3條第3項規
    定，一併宣告刑前強制工作(最高法院刑事大法庭108年度台
    上大字第2306號裁定意旨參照)。經查，被告確有參與本案
    詐欺集團，實行三人以上共同犯詐欺取財等犯行，業經本院
    認定如前，然本院審酌被告加入本案詐欺集團，係依不詳詐
    欺集團成員指示，擔任俗稱「收水」之轉交詐欺贓款工作，
    屬輔助地位，較諸負責策畫、籌組本案詐欺集團或直接對被
    害人實施詐術之其餘詐欺集團成員，行為嚴重性及表現危險
    性非鉅，參與時間僅數日即遭查獲，亦僅參與本案轉交如附
    表所示被害人遭詐得贓款轉移之行為分擔，堪認對社會所
    生危害尚非甚鉅；又被告尚屬年輕，對其未來行為之期待性
    較高，經本案論罪科刑之處罰，已足以促其心生警惕，嚇阻
    再犯，並無再採取刑罰以外之措施限制其自由，以預防矯治
    其社會危險性之必要，是本院參酌上情，爰認本案尚無依組
    織犯罪防制條例第3條第3項規定令被告於刑之執行前入勞動
    場所強制工作之必要，亦附敘明。
  ㈨按犯罪所得，屬於犯罪行為人者，沒收之；於全部或一部不
    能沒收或不宜執行沒收時，追徵其價額，刑法第38條之1第1
    項前段、第3項分別定有明文。另參酌刑法第38條之1立法理
    由略謂：「依實務多數見解，基於徹底剝奪犯罪所得，以根
    絕犯罪誘因之意旨，不問成本、利潤，均應沒收」等旨，故
    犯罪所得亦包括成本在內，並於犯罪所得全部或一部不能沒
    收或不宜執行沒收時，以「追徵價額」替代之。次按就刑事
    處罰而言，「連帶」本具有「連坐」之性質。在民事上，連
    帶債務之成立，除當事人明示外，必須法律有規定者為限(
    民法第272條參照)。沒收以剝奪人民之財產權為內容，係對
    於人民基本權所為之干預，自應受法律保留原則之限制。共
    同犯罪行為人之組織分工及不法所得，未必相同，特別是集
    團性或重大經濟、貪污犯罪，彼此間犯罪所得之分配懸殊，
    其分配較少甚或未受分配之人，如仍應就全部犯罪所得負連
    帶沒收之責，超過其個人所得之剝奪，無異代替其他犯罪參
    與者承擔刑罰，顯失公平。故共同犯罪，其所得之沒收，應
    就各人分得之數為之，此為最高法院最近之見解；最高法院
    66年1月24日66年度第1次刑庭庭推總會議決定㈡已不再援用(
    參照最高法院104年度台上字第2521號判決意旨)。準此，數
    人共同犯罪之情形時，就各別共犯之犯罪所得，應就其等實
    際所分得之財物個別為沒收、追徵其價額之諭知。經查，被
    告因擔任本案詐欺集團俗稱「收水」工作，雖按日薪3,000
    元之代價計算其報酬，惟亦否認已獲取任何對價等情，業經
    被告於警詢時供承明確(見33508號偵卷第70頁)，且於本院
    審理時主張已不復記憶，而本案並無積極具體證據足認被告
    確有因本案轉交詐欺贓款行為因而獲有任何犯罪對價，自不
    生犯罪所得應予沒收之問題，爰不予宣告沒收或追徵其價額
    ；又被告收得之前開詐欺贓款，前已依丟包方式轉交予不詳
    之人加以取得，並無積極證據證明被告為該詐欺贓款之最終
    持有者，揆諸前揭說明，其餘共犯所分得財物部分，亦不予
    宣告沒收或追徵其價額之諭知，附此敘明。
據上論斷，應依刑事訴訟法第299條第1項前段，組織犯罪防制條
例第3條第1項後段，洗錢防制法第2條第2款、第14條第1項、第1
6條第2項，刑法第11條、第28條、第339條之4第1項第2款、第55
條、第47條第1項、第51條第5款，刑法施行法第1條之1第1項，
判決如主文。
本案經檢察官洪佳業提起公訴，檢察官徐雪萍、朱介斌到庭執行
職務。
中　　華　　民　　國　 110　　年　 10 　　月　　26　　日
                  刑事第十五庭審判長法　官　簡佩珺
                                    法  官  張雅涵
                                    法  官  湯有朋
以上正本證明與原本無異。
如不服本判決應於收受送達後20日內向本院提出上訴書狀，並應
敘述具體理由；其未敘述上訴之理由者，應於上訴期間屆滿後20
日內向本院補提理由書（均須按他造當事人之人數附繕本）「切
勿逕送上級法院」。
告訴人或被害人如不服判決，應備理由具狀向檢察官請求上訴，
上訴期間之計算，以檢察官收受判決正本之日起算。
　　　　                            書記官   黃美雲
中　　華　　民　　國　　110 　年　　10　　月　　26　　日
附錄本案論罪科刑法條：
組織犯罪防制條例第3條第1項
發起、主持、操縱或指揮犯罪組織者，處3年以上10年以下有期
徒刑，得併科新臺幣1億元以下罰金；參與者，處6月以上5年以
下有期徒刑，得併科新臺幣1千萬元以下罰金。但參與情節輕微
者，得減輕或免除其刑。
刑法第339條之4第1項第2款
犯第339條詐欺罪而有下列情形之一者，處1年以上7年以下有期
徒刑，得併科1百萬元以下罰金：
二、三人以上共同犯之。
洗錢防制法第14條第1項
有第二條各款所列洗錢行為者，處7年以下有期徒刑，併科新臺
幣5百萬元以下罰金。
附表：
編號 犯罪事實 主文 ㈠ 如附表編號㈠所示部分 朱郭翰三人以上共同犯詐欺取財罪，累犯，處有期徒刑壹年參月。 ㈡ 如附表編號㈡所示部分 朱郭翰三人以上共同犯詐欺取財罪，累犯，處有期徒刑壹年壹月。 ㈢ 如附表編號㈢所示部分 朱郭翰三人以上共同犯詐欺取財罪，累犯，處有期徒刑壹年陸月。 
附表：
編號 被害人 詐騙經過 匯款經過 提領經過 資金去向 ㈠(即起訴書附表編號2) 黃陳麗卿 不詳之人於109年8月某日，撥打電話與黃陳麗卿聯繫，佯稱：係新北市政府警察局偵查隊陳姓隊長，所持有健保卡遭詐領藥品云云，復而表示將代為轉接電話，再為佯稱：係林俊廷檢察官，與某老鼠會案件有關，未依通知到案說明，須先行匯款以遂行分案云云，以前揭方式對黃陳麗卿施以詐術，致其誤信為真，因而陷於錯誤，為右列匯款行為。 遂於109年8月13日13時22分許，在屏東縣○○鄉○○路000號屏東縣枋寮地區農會，臨櫃匯款25萬元至前揭國泰世華帳戶。 1.先於109年8月13日14時8分35秒許，在臺中市○○區○○○道0段000號1樓國泰世華銀行中港分行，自國泰世華帳戶臨櫃提領22萬7,000元。 2.復於109年8月13日14時16分1秒許，在前址國泰世華銀行中港分行，操作ATM自動櫃員機，自國泰世華帳戶提領8萬元。(前揭2.所載提領款項，其中5萬7,000元屬於楊興富遭詐欺贓款) 洪莉婷於109年8月13日14時30分許，在臺中市○○區○○○道0段000號國泰世華銀行中港分行附近某處，交付將30萬7,000元予朱郭翰，朱郭翰再於其後某時，轉交給不詳之人。 ㈡(即起訴書附表編號3) 楊興富 不詳之人於109年8月12日某時，持用門號0000000000號電話與楊興富聯繫，佯稱：係健保局人員，所持有健保卡遭詐領藥品云云，復而表示將代為轉接電話，再為佯稱：係新北市政府警察局陳國良隊長，將先行凍結該健保卡云云，再為表示將代為轉接電話，佯稱：係林俊廷檢察官，與光華案有關，該案與某老鼠會案件相關，未依通知到案說明，須先行匯款以遂行分案云云，以前揭方式對楊興富施以詐術，致其誤信為真，因而陷於錯誤，為右列匯款行為。 遂於109年8月13日15時2分許，在屏東縣○○鄉○○路000號臺灣土地銀行枋寮分行，臨櫃匯款5萬7,000元至前揭國泰世華帳戶。(起訴書另贅載10萬元、10萬元) 同上㈠「提領經過」欄2.所示。  ㈢(即起訴書附表編號1) 黃春枝 不詳之人於109年8月12日7、8時許，撥打電話與黃春枝聯繫，佯稱：係健保局人員，所持有健保卡遭盜用，欲監管帳戶云云，以前揭方式對黃春枝施以詐術，致其誤信為真，因而陷於錯誤，為右列匯款行為。 1.先於109年8月13日14時43分3秒許，在屏東縣○○鄉○○路000號華南銀行內埔分行，臨櫃匯款70萬元至前揭華南銀行帳戶； 2.復於109年8月14日10時2分23秒許，在屏東縣○○鄉○○路000號中華郵政股份有限公司內埔郵局，臨櫃匯款42萬元至前揭華南銀行帳戶； 3.又於109年8月14日10時44分許，在屏東縣○○鎮○○路00○0號臺灣銀行潮州分行，臨櫃匯款33萬元至前揭華南銀行帳戶。 1.先於109年8月13日15時16分52秒許，臺中市○○區○○○道0段000號華南銀行臺中港路分行，自華南銀行帳戶臨櫃提領50萬1,000元。 2.復於109年8月13日15時27分53秒許，在前址華南銀行臺中港路分行，操作ATM自動櫃員機，自華南銀行帳戶轉帳10萬元至前揭國泰世華帳戶，而於同日15時42分50秒許，在不詳地點，操作ATM自動櫃員機，自國泰世華帳戶提領10萬元。 3.又於109年8月13日15時33分46秒許、同日15時34分34秒許及同日15時36分3秒許，在前址華南銀行臺中港路分行，操作ATM自動櫃員機，自華南銀行帳戶提領3萬元(3次)、8,000元，共9萬8,000元。 4.另於109年8月14日11時55分34秒許，在前址華南銀行臺中港路分行，自國泰世華帳戶臨櫃提領55萬元。 5.再於109年8月14日12時3分3秒許，在前址華南銀行臺中港路分行，自華南銀行帳戶轉帳10萬元至前揭國泰世華帳戶，而於同日12時16分9秒許，在不詳地，操作ATM自動櫃員機，自國泰世華帳戶提領10萬元。 6.又於109年8月14日12時5分9秒許、同日12時6分36秒許、同日12時9分3秒許及同日12時9分48秒許，在前址華南銀行臺中港路分行，操作ATM自動櫃員機，自國泰世華帳戶提領3萬元(2次)、2萬元(2次)，共10萬元 1.洪莉婷於109年8月13日15時36分許後某時，在臺中市○○區○○○道0段000號華南銀行臺中港路分行附近某處，交付69萬9,000元予朱郭翰，朱郭翰再於其後某時，轉交予不詳之人。 2.洪莉婷復於109年8月14日12時30分許，在前址華南銀行臺中港路分行附近某處，交付75萬元予徐子媗，徐子媗再於其後某時，轉交給不詳之人。